【裁判字號】    95,裁,1011
【裁判日期】    950518
【裁判案由】    有關保險事務
【裁判全文】
最  高  行  政  法  院  裁  定
                                     95年度裁字第01011號
抗  告  人  甲○○
相  對  人  財政部
代  表  人  乙○○
相  對  人  行政院金融監督管理委員會
代  表  人  龔照勝
上列當事人間因有關保險事務事件，抗告人對於中華民國94年8
月31日臺北高等行政法院93年度訴字第2459號裁定提起抗告，本
院裁定如下︰
    主  文
抗告駁回。
抗告訴訟費用由抗告人負擔。
    理  由
一、本件抗告人認相對人財政部91年12月18日台財保字第091007
    2808號函（下稱系爭函；抗告人認係行政處分）中華民國人
    壽保險商業同業公會稱：「主旨：自92保單年度起，凡保險
    單紅利的計算係適用本部80年12月31日台財保第800484251
    號函規定之紅利計算公式之有效契約及新契約，其當年度死
    差損益與利差損益得互相抵用。上述因互抵而減少之紅利金
    額，應轉增提列為長期有效契約之責任準備金。請查照並轉
    知所屬會員。說明：一、（略）。二、配合前揭原則修訂本
    部相關函號之內容如下：（一）80年12月31日台財保第8004
    84251號函說明（二）之紅利計算公式下，有關保單紅利分
    配年利率r之定義，刪除後段『，且不低於i值』等文字；有
    關實際經驗死亡率QX＋t－1之定義，刪除後段『，且其值不
    高於qX＋t－1值』等文字。（二）81年3月19日台財保第811
    758442號函關於『壽險業人壽保險單紅利分配處理要點』之
    第壹項第(1)點所列公式後段，刪除『r≧i，qX＋t－1≧QX＋
    t－1』等文字。（三）81年4月30日台財保第810151005號函
    有關保單附件內容中之保單紅利說明全部刪除。」等語，實
    體上具有行政程序法第111條第7款重大明顯之瑕疵而無效；
    程序上違反同法第96條第1項第2款書面行政處分應記載理由
    及所依據事項之規定、同法第102條規定，亦有重大明顯之
    瑕疵而無效，經抗告人向相對人財政部請求確認行政處分無
    效，不為確答，遂提起行政訴訟，求為判決：「確認系爭函
    關於壽險保單紅利計算，死差損益與利差損益得互相抵用及
    將紅利金額提列為責任準備金之規定無效。」云云。按保險
    法第12條、第140條第1項及第3項、第144條第1項、第145條
    規定，系爭函文之內容係中央主管機關相對人財政部本於法
    律授權及對於保險業財務監理政策，訂定人壽保險之保單紅
    利計算公式為死差損益與利差損益得正負互抵，為執行上開
    保險法規定所為之釋示，其規範效力具一般性、抽象性及反
    覆性，且行文對象（受文者）為中華民國人壽保險商業同業
    公會，並非直接對抗告人發生法律效果之單方行政行為，自
    非行政處分，因認抗告人對相對人財政部提起確認行政處分
    無效訴訟，不備起訴要件，顯非合法；其追加相對人行政院
    金融監督管理委員會部分，亦失所附麗，而駁回抗告人之訴
    。
二、抗告意旨略以：不論行政程序法第92條第1項、第2項及訴願
    法第3條第1項、第2項規定，只要具備：主體為行政機關之
    單方行為；就公法上具體之事件；作出決定或本於公權力所
    為之措施；對外發生法律效果等要件，即是行政處分。按系
    爭函乃針對抗告人起訴狀所附之保單條款約定而來，主管機
    關措施乃在變更原有保單條款有關紅利計算約定，此紅利約
    定，一方面為要保人與保險人之私法上權利義務，一方面為
    主管機關之監理政策，如主管機關最初所為之新政策，其規
    範效力，自有原裁定所謂之一般性、抽象性、反覆性；但本
    案係要保人與保險人將主管機關原一般性之政策，引為契約
    條款之一部分，主管機關嗣後再以單方行政行為來變更私法
    契約，則其效力，自屬上訴法條第2項所定之相對人雖非特
    定但可得確定其範圍之情形。原裁定對該規定，避而不談，
    顯有不適用法律之違法。且事實上，保險人已據此系爭函，
    拒發紅利，故原裁定所謂非直接對抗告人發生法律效果云云
    ，亦有不當，請予廢棄，發回臺北高等行政法院等語。
三、本院按行政訴訟法第6條第1項規定：「確認行政處分無效及
    確認公法上法律關係成立或不成立之訴訟，非原告有即受確
    認判決之法律上利益者，不得提起之。其確認已執行完畢或
    因其他事由而消滅之行政處分為違法之訴訟，亦同。」而此
    所謂行政處分，依行政程序法第92條第1項（訴願法第3條第
    1項）規定係指行政機關就公法上具體事件所為之決定或其
    他公權力措施而對外直接發生法律效果之單方行政行為而言
    。次按，行政程序法第92條第2項（訴願法第3條第2項）固
    規定「前項決定或措施之相對人雖非特定，而依一般性特徵
    可得確定其範圍者，為一般處分」，惟依法條文義觀之，仍
    須具備同條第1項就具體公法事件所為單方行政行為，而對
    外直接發生法律效果為前提。又行政機關就法令所為釋示，
    並非本於行政權而對人民所為發生法律效果之單方行政行為
    ，亦不能認為行政處分，人民對之，即不得提起行政爭訟。
    經核前舉系爭函文內容，乃屬中央主管機關即相對人財政部
    本於法律授權及保險監理政策，訂定人壽保險之保單紅利計
    算公式為死差損益與利差損益得正負互抵，為執行保險法相
    關規定所為之釋示，並非主管機關對某一具體事件所為發生
    法律效果之單方行政行為，自不能認為行政處分，揆諸上述
    說明，不得對之提起行政爭訟，原審以前揭理由，駁回抗告
    人之訴，並無不合，抗告論旨難認有理由，應予駁回。
四、依行政訴訟法第104條、民事訴訟法第95條、第78條，裁定
    如主文。
中    華    民    國    95    年    5     月    18    日
                  第二庭審判長法  官  廖  政  雄
                              法  官  林  清  祥
                              法  官  鍾  耀  光
                              法  官  姜  仁  脩
                              法  官  胡  國  棟
以  上  正  本  證  明  與  原  本  無  異
中    華    民    國    95    年    5     月    18    日
                              書記官  陳  盛  信


司法院資訊處製作；財團法人民間司法改革基金會備份。
